【裁判字號】    99,台上,5522
【裁判日期】    990902
【裁判案由】    違反毒品危害防制條例
【裁判全文】
最高法院刑事判決            九十九年度台上字第五五二二號
上  訴  人  甲○○
上  訴  人  乙○○
選任辯護人  邱超偉律師
上  訴  人  戊○○
選任辯護人  李淑妃律師
上  訴  人  丙○○
選任辯護人  陳慧敏律師
上  訴  人  丁○○
上列上訴人等因違反毒品危害防制條例案件，不服台灣高等法院
高雄分院中華民國九十九年五月四日（甲○○、乙○○、戊○○
、丁○○部分）及九十九年五月二十五日（丙○○部分）第二審
判決（九十九年度上訴字第二一五號，起訴案號：台灣高雄地方
法院檢察署九十七年度偵字第三五二六四號、九十八年度偵字第
一０九五一號），提起上訴，本院判決如下：
    主  文
原判決關於甲○○、乙○○、戊○○、丙○○、丁○○部分均撤
銷，發回台灣高等法院高雄分院。
    理  由
本件原判決維持第一審論處上訴人甲○○販賣第一級毒品二罪、
共同販賣第一級毒品二罪、販賣第二級毒品一罪、共同販賣第二
級毒品一罪罪刑（均累犯）；上訴人乙○○共同販賣第一級毒品
一罪、販賣第二級毒品三罪、販賣第二級毒品未遂二罪罪刑（均
累犯）；上訴人戊○○共同販賣第二級毒品一罪，販賣第二級毒
品二罪罪刑；上訴人丁○○販賣第一級毒品罪刑；上訴人丙○○
販賣第二級毒品（累犯）罪刑之判決，駁回其五人在第二審之上
訴，固非無見。
惟按：(一)原判決理由先說明證人陳明仁於警詢之陳述雖與其在第
一審審理時之證言不符，但其警詢陳述，具有較可信之特別狀況
，且為證明上訴人等犯罪事實存否所必要，而認有證據能力，並
以之為認定甲○○販賣第一級毒品予陳明仁之主要依據（見甲○
○部分原審判決第九、十六頁）。但其理由內又稱：「陳明仁‧
‧‧於警詢時所為陳述，核屬被告以外之人於審判外之陳述，被
告甲○○、乙○○、戊○○及其等之辯護人既否認上開證人警詢
陳述之證據能力，依上開說明，自不得作為證據。」云云（見甲
○○部分原審判決第九頁倒數第三行至第十頁第二行），自屬理
由矛盾。(二)卷宗內之筆錄及其他文書可為證據者，審判長應向當
事人、代理人、辯護人或輔佐人宣讀或告以要旨，刑事訴訟法第
一百六十五條第一項定有明文。原判決以陳明仁、梁華民之警詢
陳述，為甲○○販賣第一級毒品海洛因予陳明仁、丙○○販賣第
二級毒品甲基安非他命予梁華民之主要依據（見甲○○部分原審
判決第一六頁及丙○○部分原審判決第七頁），但於審判期日並
未提示陳明仁及梁華民之警詢筆錄，亦未踐行前述宣讀或告以要
旨之程序，使甲○○、丙○○有適當辯論之機會（見原審卷二第
一一０至一二一頁甲○○部分之審判筆錄及第二三六至二四二頁
丙○○部分之審判筆錄），所踐行之訴訟程序，顯非適法。(三)被
告以外之人於審判外之言詞或書面陳述，除法律有規定者外，不
得作為證據，刑事訴訟法第一百五十九條第一項定有明文。而所
謂法律有規定者，即包括同法第一百五十九條之一至同條之五所
規定傳聞證據具有證據能力之例外情形。故如欲採被告以外之人
於審判外之言詞，即如警詢或檢察官偵查中之言詞為證據時，須
符合法律所規定之例外情形，方得認其審判外之陳述有證據能力
，並於判決中說明其符合傳聞證據例外可信之情況及心證理由，
否則即有違證據法則及判決不備理由之違法。本件原判決以證人
呂建億、唐啟德、馬恒齡、王通達、黃華偉、張鈞凱、李亮毅於
檢察官偵查時之陳述，為甲○○、乙○○、戊○○確有單獨或共
同販賣第一級毒品或第二級毒品予上揭證人之主要依據，但其理
由內僅就呂建億、唐啟德、馬恒齡、王通達、黃華偉於檢察官偵
查時證言之證據能力為論敘，對於同屬審判外陳述之李亮毅、張
鈞凱於檢察官偵查時之陳述，如何具有證據能力，則未有任何說
明，自屬理由不備。(四)修正後毒品危害防制條例第十七條第二項
規定：「犯第四條至第八條之罪於偵查及審判中均自白者，減輕
其刑。」係指偵查及審判中均有自白犯罪而言。所稱偵查中之自
白，包含向有偵查犯罪職權之司法警察（官）自白，以及偵查中
檢察官向法院聲請羈押，於法官訊問時所為之自白。故僅須被告
於偵、審中均曾經自白，即得認有該條項之適用，不以始終承認
為必要。查丁○○於原審審理時對於販賣第一級毒品海洛因予證
人郭明信之犯行已為認罪之表示，倘其於偵查中曾有自白，即符
合「偵查及審判中均自白」之規定。原審未調查並說明丁○○於
偵查中是否曾經自白，遽以丁○○未於第一審審判時自白犯行，
即認其不符合「偵查及審判中均自白」之減輕條件，尚有未合。
(五)販賣毒品罪，須以所販賣者確屬毒品為成立要件之ㄧ，是否確
屬毒品，應依證據證明之，並應於理由內說明所憑之依據。原判
決認定甲○○單獨販賣第一級毒品海洛因予呂建億二次、陳明仁
一次，與乙○○共同販賣海洛因予呂建億一次，戊○○除與甲○
○共同販賣甲基安非他命予張鈞凱外，另單獨販賣甲基安非他命
予黃華偉二次，丙○○則販賣第二級毒品甲基安非他命予梁華民
一次。而依卷內資料，警方查獲之物品中，似無第一級毒品海洛
因，於戊○○、丙○○住處，亦未查得第二級毒品甲基安非他命
，原判決復未說明甲○○販賣予呂建億、陳明仁及與乙○○共同
販賣予呂建億之物確為海洛因，以及戊○○、丙○○分別出售予
黃華偉、梁華民之物為甲基安非他命之依據，僅憑呂建億、陳明
仁、黃華偉、梁華民之證言及通訊監察譯文，即論以前述販賣第
一級毒品及第二級毒品之罪，尚嫌理由不備。(六)科刑判決所認定
之事實，與所採之證據，不相適合，即屬證據上理由矛盾，其判
決當然為違背法令。原判決以李亮毅、唐啟德確有施用甲基安非
他命之惡習，陳明仁確有施用海洛因之惡習，分別有台灣高等法
院被告前案紀錄表在卷，做為甲○○販賣第一級毒品予陳明仁、
販賣第二級毒品予李亮毅以及乙○○販賣第二級毒品予唐啟德之
佐證（見甲○○、乙○○部分原審判決第一四、一六、二二頁）
。惟上揭前案紀錄表，固有李亮毅、陳明仁、唐啟德因施用毒品
案件遭觀察勒戒或起訴判刑之紀錄，但其內容並無李亮毅、唐啟
德所施用者係甲基安非他命、陳明仁所施用係海洛因之記載，原
判決以之作為甲○○販賣予李亮毅者為甲基安非他命、販賣予陳
明仁者為海洛因，以及乙○○販賣予唐啟德者為甲基安非他命之
論據，難謂無證據上理由矛盾之違法。(七)刑法上之未遂犯，須著
手於犯罪行為之實行而未遂，始克成立。而此項著手之事實乃論
處未遂犯之必要事實，自應明白認定並敘明理由，始為適法。原
判決論處乙○○販賣第二級毒品未遂二罪。惟依其事實之認定，
乙○○販賣第二級毒品予馬恒齡未遂部分，係由馬恒齡以電話與
其聯絡表示欲購買甲基安非他命，但馬恒齡嗣後並未依約前往而
未遂；販賣第二級毒品予王通達未遂部分，於電話聯繫後，因乙
○○購買毒品之上游已將毒品售予他人，故乙○○自己無法取得
毒品而未遂（見乙○○部分原審判決事實欄二之(二)(5)(6)），因而
就該二部分均論處販賣第二級毒品未遂。但原判決並未明白認定
乙○○係何時開始著手予該二次毒品之販賣，亦未說明認定乙○
○已經著手販賣之理由，自嫌理由不備。(八)共同實行犯罪行為之
人，在合同意思範圍內，各自分擔犯罪行為之一部，相互利用他
方之行為，以遂行其犯罪之目的，即應就其全部所發生之結果，
共同負責。故於共同正犯之同一或先後所為之判決內，對於依法
必須沒收之物，均應為全部沒收之諭知，始屬適法。原判決認甲
○○、戊○○於民國九十七年十一月二十七日販賣第二級毒品甲
基安非他命予張鈞凱部分（即原判決事實欄二之(一)(6)、二之(三)(1)
部分），有犯意聯絡及行為分擔，為共同正犯。然就扣案如其附
表四所示之第二級毒品甲基安非他命四十三包（含包裝袋四十三
只）及附表五編號一至六所示之物，僅在論處甲○○罪刑時，為
沒收銷燬或沒收之諭知，於論處戊○○罪刑時，未一併諭知沒收
銷燬或沒收，難謂適法。(九)無期徒刑不得加重，為刑法第六十五
條第一項所明定。丙○○所犯販賣第二級毒品罪之法定本刑為無
期徒刑或七年以上有期徒刑，得併科新台幣七百萬元以下罰金。
原審就丙○○部分依累犯之規定加重其刑時，未將無期徒刑部分
除外，併予加重（見丙○○部分原審判決第十三頁），亦有適用
法則不當之違誤。以上或為上訴意旨所指摘，或為本院得依職權
調查之事項，應認原判決上開部分有撤銷發回更審之原因。
據上論結，應依刑事訴訟法第三百九十七條、第四百零一條，判
決如主文。
中    華    民    國  九十九  年    九    月    二    日
                      最高法院刑事第十一庭
                          審判長法官  石  木  欽
                                法官  洪  佳  濱
                                法官  韓  金  秀
                                法官  段  景  榕
                                法官  周  煙  平
本件正本證明與原本無異
                                      書  記  官
中    華    民    國  九十九  年    九    月    七    日
                                                      Ｍ

司法院資訊處製作；財團法人民間司法改革基金會備份。
